ACORDAO-COMPLETO-2403735

ACÓRDÃO 8939/2020 ATA 29/2020 - SEGUNDA CÂMARA

VISTOS, relatados e discutidos estes autos de Recurso de Reconsideração em Tomada de Contas Especial, interposto pelo Sr. Osni José Schroeder contra o Acórdão 8708/2019-TCU-Segunda Câmara (rel. Min. André Luiz de Carvalho) .
ACORDAM os ministros do Tribunal de Contas da União, reunidos em Sessão da Segunda Câmara, ante as razões expostas pelo Relator, e com fundamento nos arts. 32, inciso I, e 33 da Lei 8.443/1992, em:
9.1. conhecer do recurso de reconsideração para, no mérito, negarlhe provimento;
9.2. encaminhar ao recorrente e ao Ministério da Cidadania, o qual assumiu as funções do antigo Ministério do Desenvolvimento Social e Combate à Fome (MDS) , o presente acórdão, informando que esta deliberação, acompanhada do Relatório e do Voto que a fundamentam, está disponível para consulta no endereço www.tcu.gov.br/acordaos, além de esclarecer que, caso requerido, este Tribunal poderá fornecer sem custos as correspondentes cópias impressas;
9.3 encaminhar cópia desta deliberação ao Procurador-Chefe da Procuradoria da República em Santa Catarina, nos termos do art. 16, §3º, da Lei 8.443/1992 c/c o art. 209, §7º, do Regimento Interno do TCU, para adoção das medidas que entender cabíveis.

Recurso de reconsideração contra decisão que julgou as contas do recorrente irregulares condenou-o em débito e aplicou-lhe multa em razão da impugnação parcial de despesas do convênio cujo objeto foi apoio à implantação de feira popular no município, visando à comercialização direta de produtos de agricultores familiares, urbanos e periurbanos, para a melhoria da renda do produtor.

Segunda Câmara

Prefeitura Municipal de Rio Negrinho - SC.

3. Recorrente: Osni José Schroeder (XXX.429.899-XX).

13.1. Ministros presentes: Ana Arraes (Presidente), Augusto Nardes e Raimundo Carreiro (Relator).
13.2. Ministros-Substitutos presentes: Marcos Bemquerer Costa e André Luís de Carvalho.

RAIMUNDO CARREIRO

Ministro-Substituto André Luís de Carvalho.

Adoto como Relatório, a instrução feita no âmbito da Serur (peça 91) , a qual obteve a concordância do Diretor da Unidade Técnica (peça 92) , o qual assinou a peça com delegação de competência do Secretário de Recursos contida no art.1º da Portaria-SERUR1/2019. e do Procurador Sérgio Ricardo Costa Caribé, do Ministério Público junto ao TCU (peça 93) , verbis:
"INTRODUÇÃO
1.	Trata-se de recurso de reconsideração interposto por Osni José Schroeder (peça 77) , contra o Acórdão 8708/2019-TCU-Segunda Câmara (peça 65) , relatado pelo Ministro André Luis de Carvalho, com o seguinte teor: 
9.1. rejeitar as alegações de defesa apresentadas pelo responsável e, assim, julgar irregulares as contas de Osni José Schroeder, nos termos dos arts. 1º, I, 16, III, "c", e 19, caput, da Lei nº 8.443, de 1992, para condená-lo ao pagamento do débito apurado nos autos, atualizado monetariamente e acrescido de juros de mora, calculados desde as datas indicadas até o efetivo recolhimento, fixando-lhe o prazo de 15 (quinze) dias, contados da notificação, para que comprove, perante o Tribunal (art. 214, III, "a", do Regimento Interno do TCU - RITCU) , o recolhimento da referida dívida ao Tesouro Nacional, na forma da legislação em vigor, sob as seguintes condições:
	Valor original (R$) 
	Data da ocorrência
	Situação

	62.000,00
	07/12/2010
	
	1.727,00
	10/12/2010
	
	5.980,00
	19/09/2011
	
	10.897,50
	19/11/2010
	
	518,00
	17/12/2010
	
	300,00
	22/11/2010
	
	2.800,00
	19/09/2011
	
	466,56
	19/11/2010
	
	4.200,00
	19/09/2011
	
	3.705,00
	10/12/2010
	
	7.129,44
	19/09/2011
	
	4.960,00
	10/12/2010
	
	2.136,67
	13/12/2011
	já restituído

	21,85
	13/12/2011
	já restituído

9.2. aplicar em desfavor de Osni José Schroeder a multa prevista no art. 57 da Lei nº 8.443, de 1992, sob o valor de R$ 30.000,00 (trinta mil reais) , fixando-lhe o prazo de 15 (quinze) dias, contados da notificação, para que comprove, perante o Tribunal (art. 214, III, "a", do RITCU) , o recolhimento da referida dívida ao Tesouro Nacional, atualizadas monetariamente na forma da legislação em vigor; 
9.3. autorizar, caso requerido, nos termos do art. 26 da Lei nº 8.443, de 1992, e do art. 217 do RITCU, o parcelamento das dívidas fixadas por este Acórdão em até 36 (trinta e seis) parcelas mensais e sucessivas, com a devida atualização monetária e os correspondentes acréscimos legais, esclarecendo ao responsável que a falta de pagamento de qualquer parcela importará no vencimento antecipado do saldo devedor, sem prejuízo das demais medidas legais; 
9.4. autorizar, desde logo, nos termos do art. 28, inciso II, da Lei nº 8.443, de 1992, a cobrança judicial das dívidas fixadas por este Acórdão, caso não atendidas as notificações; e 
9.5. determinar que a unidade técnica envie a cópia do presente Acórdão, acompanhado do Relatório e da Proposta de Deliberação, à Procuradoria da República no Estado de Santa Catarina, nos termos do art. 16, § 3º, da Lei nº 8.443, de 1992, para o ajuizamento das ações penais e civis cabíveis.
HISTÓRICO
2.	Trata-se de Tomada de Contas Especial instaurada pelo Ministério do Desenvolvimento Social e Agrário (MDSA) , em desfavor do Sr. Osni José Schroeder, em razão da impugnação parcial de despesas do Convênio 4/2010/SESAN - Siconv 732275/2010 (peça 1, p. 44-66) , firmado entre o Ministério do Desenvolvimento Social e Combate à Fome (MDS) e o Município de Rio Negrinho/SC.
2.1.	O ajuste tinha por objeto o apoio à implantação de feira popular no Município de Rio Negrinho/SC, visando à comercialização direta de produtos de agricultores familiares, urbanos e periurbanos, para a melhoria da renda do produtor, maior disponibilidade de alimentos saudáveis e de baixo custo para a população e dinamização da economia local pela geração de empregos e maior circulação de mercadorias, a fim de estimular a diversificação da produção, promovendo a inclusão das famílias e atuando como mecanismo de controle e redução de preços de alimentos básicos, além de aumentar o conhecimento técnico dos agricultores por meio da capacitação, fortalecendo seu potencial empreendedor. 
2.2.	O convênio foi firmado no valor de R$ 215.515,81 (peça 1, p. 50) , sendo R$ 210.191,01 à conta do concedente e R$ 5.324,80 referentes à contrapartida. Teve vigência de 30/6/2010 a 30/11/2011 (peça 1, p. 66) , sendo os recursos liberados por meio das Ordens Bancárias 2010OB800648 (R$ 17.180,80) e 2010OB800649 (R$ 193.010,21) , ambas de 2/7/2010 (peça 1, p. 68 e 70) .
2.3.	No âmbito deste Tribunal, foi citado o Sr. Osni José Schroeder, na condição de Prefeito por não comprovar a boa e regular aplicação dos recursos recebidos por força do Convênio 4/2010/SESAN (peças 44 e 45) . Analisadas as alegações apresentadas, esta Corte de Contas deliberou, por meio do Acórdão 9708/2019-TCU-Segunda Câmara, transcrito anteriormente, julgar irregulares as contas do responsável, condenando-o em débito, além de aplicar-lhe multa. 
2.4.	O débito apurado é decorrente da não comprovação da boa e regular aplicação dos recursos recebidos por força do Convênio 4/2010/SESAN (Siconv 732275/2010) , em razão da ausência de comprovação de aquisição de 25 barracas, 5 freezers vertical 500 litros, 25 balanças digitais, 2 lavadoras de alta pressão, 56 mesas plásticas, 224 cadeiras plásticas, 747,65 caixas plásticas de transporte de verduras bem como da realização de 32 horas aula do curso de agroecologia.
2.5.	Não satisfeito com o julgado, o ora recorrente interpôs recurso de reconsideração, ora em análise (peça 77) .
ADMISSIBILIDADE
3.	Reitera-se o exame preliminar de admissibilidade (peça 79) , ratificados pelo Ministro-Relator (peça 81) , que concluiu pelo conhecimento dos recursos de reconsideração, suspendendo-se os efeitos dos itens 9.1 (exceto primeira parte) , 9.2 e 9.4 do Acórdão 8708/2019-TCU-Segunda Câmara, com fundamento nos artigos 32, inciso I, e 33 da Lei 8.443/1992.
MÉRITO
4.	Delimitação
4.1.	Constitui objeto do recurso verificar as seguintes questões:
a) se cabe responsabilização ao ora recorrente;
b) se houve cerceamento de defesa;
c) se é possível atestar a regularidade na execução do convênio.
5.	Da responsabilização
5.1.	O recorrente questiona a responsabilização a ele imposta, tendo em vista os seguintes argumentos:
	a) em momento algum o ex-prefeito agiu de forma improba e muito menos deixou de cumprir com as obrigações previstas no convênio em questão, sendo que restou claro que o recurso foi aplicado em sua totalidade e alcançou todos os objetivos propostos, demonstrando-se ainda, que em momento algum houve má fé (peça 77, p. 2) ;
	b) é lamentável o fato de se punir o gestor público por um detalhe meramente administrativo, ou seja, a substituição dos agricultores, do projeto original e a entrega dos bens e equipamentos entregue a esses novos produtores rurais. O fato é que os equipamentos estão sendo utilizados e a comercialização dos produtos estão sendo realizados (peça 77, p. 4) ;  
	c) todos os trâmites burocráticos para a celebração de convênios eram e são ainda hoje, realizados por departamento específico sem qualquer participação, interferência ou acompanhamento do prefeito. O convênio celebrado com o Ministério do Desenvolvimento Social e Agrário chegou ao prefeito com todas as cláusulas vindo direto de Brasília, pronto para assinar, uma vez que todas as tratativas já estavam acordadas entre o Ministério e o Departamento de Projetos (peça 77, p. 4) ;  
	d) o projeto tramitou sob orientação, supervisão e fiscalização dos técnicos, do Ministério e técnicos da Prefeitura de Rio Negrinho. A liberação do recurso ocorreu de forma normal e todos os equipamentos foram adquiridos e entregues aos produtores rurais e estão sendo utilizados até os dias de hoje (peça 77, p. 4) ;  
	e) a atitude tomada pela Secretaria de Agricultura foi a atitude mais correta. Jamais houve qualquer má-fé ou dolo por quem quer que seja, muito menos pelo ex-prefeito, uma vez que todo o processo burocrático foi desenvolvido pelo setor de projetos da Prefeitura e após a aquisição dos equipamentos (peça 77, p. 5) ;  
	f) foi feita a entrega dos equipamentos e substituição dos agricultores pela própria Secretaria de Agricultura do Município de Rio Negrinho, sem qualquer participação ou conhecimento do ex-prefeito Osni José Schroeder, que soube da desistência e substituição de alguns agricultores somente quando o Ministério apontou a irregularidade verificada (peça 77, p. 5) .  
	Análise
5.2.	Os argumentos apresentados não merecem prosperar. Observe-se que o recorrente expõe novamente os argumentos que foram utilizados nas alegações de defesa, todos já enfrentados com clareza nas decisões proferidas nesta tomada de contas especial, as quais acarretaram a prolação do acórdão ora vergastado. 
5.3.	Por oportuno, transcreve-se elucidativo trecho do relatório fundamentador do acórdão ora recorrido (peça 77, p. 8-9) :
41. Cumpre ressaltar que o responsável considera que está sendo punido por um detalhe meramente administrativo, ou seja, a substituição dos agricultores e a entrega dos bens e equipamentos a esses ´novos´ ou ´outros´ produtores rurais. Tal alegação não pode prosperar pois deve ficar demonstrado o nexo de causalidade entre os recursos repassados e sua aplicação no objeto conveniado.
 (...) 
44. No que tange à alegação de ausência de responsabilidade pelo fato de ter havido substituição dos agricultores por meio da Secretaria de Agricultura do Município de Rio Negrinho, sem sua participação ou conhecimento, cumpre informar que fazer tal afirmativa é desconhecer os princípios da competência e da responsabilidade. A competência é delegável, a responsabilidade, não, conforme se verifica em trecho extraído do voto exarado no TC Processo 008.989/2016-8 (Acórdão 170/2018-TCU-Plenário) : Diversos julgados desta Corte de Contas deixaram consignado que a delegação de competência não implica delegação de responsabilidade, competindo ao gestor delegante a fiscalização dos atos de seus subordinados, especialmente em situações nas quais, pela importância do objeto e materialidade dos recursos envolvidos, a necessidade de supervisão não pode ser subestimada.
 (...) 
46. Cumpre informar, em relação à necessidade de supervisão, que o próprio termo do Convênio 4/2010/SESAN (peça 1, p. 44-66) já a previa, conforme se constata do Subitem 2.2.11 da Cláusula Segunda do referido ajuste: 2.2.11 supervisionar e coordenar, no seu âmbito, as ações que assegurem a implementação satisfatória do objeto deste Convênio.
5.4.	Nada obstante alegue ter delegado à Secretaria de Agricultura do Município de Rio Negrinho a execução/condução e a supervisão/fiscalização do convênio em questão, destaque-se que a delegação de competência não implica a delegação de responsabilidade, ou seja, não se transfere a responsabilidade para fiscalizar e revisar atos praticados. Com efeito, a responsabilidade do recorrente também está configurada na escolha de seus subordinados (culpa in eligendo) e na fiscalização dos atos por estes praticados (culpa in vigilando) .
5.5.	No mais, a existência de servidores com o fim de adotar medidas para a execução do convênio não exime o recorrente, na qualidade de prefeito municipal, de suas responsabilidades, uma vez que os agentes políticos devem ser individualmente responsabilizados pelos atos praticados, na proporção das responsabilidades de que são investidos.
5.6.	Nessa linha, vale transcrever elucidativo trecho sobre o tema abordado no Acórdão 10636/2019-TCU-Segunda Câmara, relatada pela Ministra Ana Arraes:
30.7. Não se desconhece que a exorbitância da delegação de competência recebida implica a responsabilização pelos excessos de quem praticou o ato. Contudo, não é por haver delegação de competência que o delegante se exime de toda e qualquer irregularidade praticada no âmbito do ato delegado. Se assim fosse, o que se admite somente para argumentar, quem recebeu a delegação diria que praticou o ato por delegação de competência, e quem delegou alegaria que não foi o responsável pelo ato, implicando uma tautologia a violar de morte o princípio da indisponibilidade do interesse público pela Administração, um dos sustentáculos do regime jurídico-administrativo.
30.8. Todo o agente que participa da cadeia causal de determinada irregularidade ensejadora de dano aos cofres públicos responde na medida de sua participação. Execução contratual com irregularidade que enseja malversação de recursos públicos implica responsabilidade de todos os agentes envolvidos na cadeia de execução do ato, mais uma vez, na medida de sua participação.
5.7	A jurisprudência deste Tribunal é no sentido de que a responsabilidade do ex-prefeito seria oriunda da sua condição de signatário do ajuste, mesmo delegando atribuições, conforme exemplificado pelas seguintes deliberações relatadas pelo Ministro Benjamin Zymler:
Acórdão 2059/2015-TCU-Plenário: A responsabilidade do prefeito na execução de convênio advém da sua condição de signatário do ajuste, que o faz garantidor da correta aplicação dos recursos. Assim, mesmo que não pratique atos referentes à execução, deve adotar providências para que esta ocorra dentro dos parâmetros legais, sob pena de responder por culpa in eligendo ou culpa in vigilando.
Acórdão 2360/2015-TCU-Plenário: O signatário do convênio assume a responsabilidade pela correta aplicação dos recursos transferidos e, mesmo delegando atribuições para realização de pagamentos, acompanhamento físico do ajuste ou prestação de contas, responde solidariamente pelos atos praticados pelos delegados escolhidos (culpa in eligendo e in vigilando) .
5.8.	Conforme a firme jurisprudência do TCU, a imputação do débito exige apenas a verificação da ocorrência de culpa, em qualquer uma de suas modalidades, o que restou evidenciado, no presente caso concreto, conforme se verifica no trecho do relatório anteriormente transcrito e no item 7 desta instrução.
6.	Da observância aos princípios do contraditório e da ampla defesa 
6.1.	O recorrente argui pelo cerceamento a sua defesa, tendo em vista os seguintes fundamentos:
	a) quando da citação do ora requerente para se manifestar nos autos, além de não ter acesso aos documentos, em razão do tempo decorrido, não teve condições de comprovar os fatos, entendendo que a visita in loco feita durante sua gestão, tinha sido suficiente para comprovar que todo o recurso foi devidamente utilizado e os agricultores em sua totalidade foram contemplados (peça 77, p. 2-3) ;
	b) a abertura de processo de Tomada de Contas Especial realizado pela Prefeitura de Rio Negrinho, foi uma iniciativa do prefeito que o sucedeu, de partido político rival e forte opositor, sendo que o mesmo não permitiu sequer o acompanhamento do processo, por parte do ex-prefeito, tendo tudo sido feito à revelia, sem respeitar o consagrado princípio do contraditório (peça 77, p. 7) ;
	c) o processo de Tomada de Contas especial não tem nenhum valor legal, uma vez que foi feito totalmente à revelia do ex-prefeito Osni José Schroeder, não havendo o respeito ao princípio do contraditório, e tendo atribuído responsabilização ao ex-prefeito apenas por ter ele assinado o convênio, o que é um absurdo (peça 77, p. 8) .
	Análise:
6.2.	Não merecem guarida as alegações apresentadas. 
6.3.	Não é possível constatar, a partir dos elementos acostados aos autos, eventual obstrução ao pleno exercício da defesa, haja vista que em 8/5/2014 o concedente informou da necessidade de apresentação de informações e/ou documentos complementares à prestação de contas (peça 2, p. 21-26) . Ademais, em 9/4/2019 essa Corte de Contas, por meio do Ofício 1527/2019-TCU/SECEX-TCE (peças 44 e 45) , veio a citar validamente o responsável sobre os fatos inquinados de irregularidade na execução do Convênio 4/2010/Sesan.
6.4.	A presente TCE não foi instaurada pela prefeitura, mas pelo então Ministério do Desenvolvimento Social e Agrário diante da parcial impugnação dos dispêndios realizados em decorrência do convênio 4/2010/Sesan.
6.5.	As dificuldades originárias de rivalidade política não podem impedir o cumprimento do dever constitucional e legal de prestar contas. As dificuldades na obtenção dos documentos, derivadas de ordem política ou de eventual cerceamento de defesa, se não resolvidas com a administração municipal, devem, por meio de ação apropriada ao caso, ser levadas ao conhecimento do Poder Judiciário.
6.6.	O caso sob análise não se trata de mera formalidade, mas de responsabilidade pelo cargo que ocupava, além de exigências essenciais, que visavam viabilizar o controle sobre os recursos públicos geridos, imprescindíveis para o estabelecimento do nexo causal entre os recursos descentralizados e a implementação do objeto. Poderiam ser sanáveis, se o responsável demonstrasse a exata quantidade de beneficiários do programa, a real utilização dos materiais adquiridos no objeto do convênio, além do nexo de causalidade entre as despesas realizadas e os recursos federais geridos. 
6.7.	Frise-se que, ao receber os recursos o recorrente tinha ciência de que precisaria prestar contas, razão pela qual deveria ter se precavido. Nesse sentido, poderia ter mantido a documentação pertinente para tanto em seu poder ou ter prestado as contas até a data em que esteve à frente da municipalidade.
7.	Da regularidade na execução do convênio 03/2004
7.1.	O recorrente argui pela regularidade na execução do convênio 03/2004, tendo em vista os seguintes fundamentos:
	a) 	o convênio foi fiscalizado in loco durante a gestão do ex-prefeito em visita do fiscal no ano de 2011, momento o qual ficou comprovado que a feira estava em pleno funcionamento (peça 77, p. 2) ;
	b) os agricultores que estavam registrados no projeto original e que haviam desistido foram substituídos por outros e o projeto teve seu curso normal, alcançando todos os objetivos que foram propostos (peça 77, p. 4-5) ;
	c) consta dos autos cópia das notas fiscais, empenhos e pagamentos dos produtos. A funcionária da prefeitura, Alcionete Zapella, certificou o recebimento dos produtos, materiais e serviços (peça 77, p. 6) ;
	d) consta deste recurso documentos que comprovam a aquisição de todos os produtos elencados no item 1, letra "a" do Oficio 1527/2019TCU/Secex-TCE, restando sanada a irregularidade apontada, e comprovada a boa e regular aplicação dos recursos recebidos por foça do convênio 4/2010/SESAN (peça 77, p. 7) .
	Análise:
7.2.	Não merecem guarida as alegações apresentadas. Observe-se que o recorrente apresenta novamente os mesmos argumentos que foram utilizados nas alegações de defesa, todos já enfrentados com clareza nas decisões proferidas nesta tomada de contas especial. 
7.3.	Por oportuno, transcreve-se elucidativo trecho do relatório fundamentador do acórdão ora recorrido (peça 77, p. 7-8) :
32. Foram juntados aos autos, dentre outros documentos, notas fiscais, empenhos e comprovantes de pagamentos referentes à totalidade de produtos e equipamentos adquiridos com recursos do convênio, a fim de comprovar que todos os itens foram adquiridos, entregues e pagos com recurso do convênio (peças 58-59) . 
33. Contudo, as notas fiscais anexadas aos autos (peça 56, p. 3, peça 57, p. 4, peça 49, p. 3, peça 55, p. 3, peça 53, p. 4, peça 50, p. 2, peça 52, p. 4 e 10, peça 51, p. 4, peça 59, p. 12 e peça 48, p. 2) não devem ser consideradas como novos elementos de prova, haja vista que tais documentos já serviram de fundamento para a caracterização da irregularidade e o consequente dano ao Erário apurado pelo concedente, conforme se verifica na instrução anterior (peça 40, p. 5) . 
34. O cerne da questão relativa ao débito não é somente a comprovação da aquisição dos produtos e equipamentos, mas sim a conjugação desse fato com a efetiva utilização pela totalidade de beneficiários participantes do projeto, conforme amplamente discutido nos autos.
35. Conforme consta no Parecer Técnico 8/2010 (peça 1, p. 14) , o projeto previa o atendimento a 49 beneficiários diretos. 
36. Contudo, na Nota Técnica 16/2014-CGAUP/DEISP/SESAN/MDS (peça 8, p. 49-64, e peça 2, p. 1-7) foi relatado, em relação à documentação física, que o convenente havia apresentado como beneficiários à época apenas 24 pessoas, sendo atingido apenas 49% dos objetivos previstos no convênio, que previa a participação de 49 beneficiários. Foi relatado ainda que diante daquele cenário, no qual a aquisição dos materiais permanentes e de consumo previstos no plano de trabalho satisfariam a necessidade dos 24 beneficiários atendidos, cabia ao convenente esclarecer o motivo da aquisição adicional de freezers, mesas plásticas, cadeiras plásticas e caixas plásticas, e se os mesmos estavam sendo efetivamente aplicados no objeto do convênio, ou seja, na feira. 
37. Em relação a esse fato, o responsável apresentou justificativa (peça 2, p. 27-45) , informando que todos os materiais adquiridos eram, até dezembro de 2012, utilizados no objeto do convênio, e que da previsão inicial de 49 agricultores beneficiários, houve desistências em razão da demora na liberação dos recursos, restando somente 24. 
38. Conforme relatado na instrução anterior (peça 40, p. 2) , em 4/8/2015 foi elaborado o Parecer Técnico 28/2015-CGAUP/DEISP/SESAN/MDS (peça 2, p. 51-60, e peça 3, p. 1-5) , contendo o resultado da análise da prestação de contas final do convênio, tendo sido constatado que a execução do convênio ocorreu com a participação de 24 beneficiários (peça 2, p. 58-59) , considerando que houve divergência acerca das informações prestadas acerca desse quantitativo, que o relatório de visita (peça 1, p. 94-98) não informou o referido quantitativo, e que foram apresentados relatórios de beneficiários. 
39. Constata-se, pelo exposto, que não havia sido comprovado até aquele momento a quantidade efetiva de agricultores beneficiários do projeto.
40. Nas alegações de defesa ora juntada aos autos o responsável informa que houve substituição dos agricultores beneficiários, mas não apresentou elementos comprobatórios acerca da quantidade efetiva de participantes do projeto. Como consequência, não se pode afirmar que houve aplicação da totalidade dos recursos do convênio.
 (...) 
42. Em relação à aquisição dos freezers e das lavadoras de alta pressão, foi alegado apenas que os documentos juntados aos autos comprovam tais aquisições. Entretanto, conforme consta relatado na instrução anterior (peça 40, p. 2) e com base no Parecer Técnico 28/2015-CGAUP/DEISP/SESAN/MDS (peça 2, p. 51-60, e peça 3, p. 1-5) em nenhum momento foi possível verificar a utilização das lavadoras de alta pressão adquiridas (não foi apresentado pelo convenente qualquer indício de sua utilização para atender ao público do convênio) e não foi demonstrada a utilização dos freezers na feira (sendo nítida a utilização de caixas de isopor para conservação de produtos, não havendo notícia de como eram utilizados os outros freezers) . Portanto, a presente irregularidade não deve ser afastada. 43. Em relação ao curso de agroecologia foi anexada documentação a fim de comprovar sua realização (peça 48) . Entretanto, o convenente não comprovou a realização das 40 horas/aula, haja vista que não apresentou as listas de presença, meio pelo qual foram comprovadas as oito horas/aula para 25 participantes, conforme relatado no item 8, subitem d.7, da instrução anterior (peça 40) . Portanto, o responsável também não logrou êxito em afastar essa irregularidade.
7.4.	Vale lembrar que o Sr. Osni José Schroeder foi responsabilizado por não comprovar a boa e regular aplicação dos recursos recebidos por força do Convênio 4/2010/SESAN, em razão da ausência de comprovação de aquisição de 25 barracas, 5 freezers vertical 500 litros, 25 balanças digitais, 2 lavadoras de alta pressão, 56 mesas plásticas, 224 cadeiras plásticas, 747,65 caixas plásticas de transporte de verduras bem como de realização de 32 horas aula do curso de agroecologia.
7.5.	Em que pese as irregularidades apuradas, o ora recorrente não colacionou aos autos quaisquer justificativas ou documentos que comprovassem a utilização de todos os materiais na execução do objeto conveniado. Soma-se a isso a não comprovação da real participação de 49 beneficiários dos projetos. Não obstante a alegada desistência de alguns agricultores e suposta substituição por outros, nenhum documento foi apresentado comprovando as tais desistências e as hipotéticas substituições.
7.6.	Não socorre ao ora recorrente a alegação de que o fiscal in loco tenha atestado a realização do evento. O que se apura dos autos é que o responsável não conseguiu demonstrar o nexo causal entre as despesas realizadas e os recursos federais por ele geridos. Recorde-se que o concedente informou ao responsável da necessidade de sanar irregularidades na prestação de contas, com a apresentação complementar de algumas informações e documentos (peças 2, p. 21; 3, p. 12) . No entanto, o responsável não apresentou esclarecimentos convincentes quanto às irregularidades apuradas. 
7.7.	Logo, com base no exposto e na multiplicidade de falhas e irregularidades, não é possível atestar a regularidade na aplicação dos recursos do convênio, o que é fundamento suficiente para a irregularidade das contas e imputação do débito.
CONCLUSÃO
8.	Em face das análises anteriores, conclui-se que:
	a) não é possível constatar, a partir dos elementos acostados aos autos, eventual obstrução ao pleno exercício da defesa, haja vista que em 8/5/2014 o concedente informou da necessidade de apresentação de informações e/ou documentos complementares à prestação de contas. Ademais, em 9/4/2019 essa Corte de Contas, por meio do Ofício 1527/2019-TCU/SECEX-TCE (peças 44 e 45) , veio a citar validamente o responsável sobre os fatos inquinados de irregularidade na execução do Convênio 4/2010/Sesan;
	b) o ora recorrente não colacionou aos autos quaisquer justificativas ou documentos que comprovassem a utilização de todos os materiais na execução do objeto conveniado. Soma-se a isso a não comprovação da real participação de 49 beneficiários dos projetos. Não obstante a alegada desistência de alguns agricultores e suposta substituição por outros, nenhum documento foi apresentado comprovando as tais desistências e as hipotéticas substituições;
	c) a delegação de competência não implica a delegação de responsabilidade, ou seja, não se transfere a responsabilidade para fiscalizar e revisar atos praticados. Com efeito, a responsabilidade do recorrente também está configurada na escolha de seus subordinados (culpa in eligendo) e na fiscalização dos atos por estes praticados (culpa in vigilando) ;
	d) com base no exposto e na multiplicidade de falhas e irregularidades, não é possível atestar a regularidade na aplicação dos recursos do convênio, o que é fundamento suficiente para a irregularidade das contas e imputação do débito.
8.1.	Com base nessas conclusões, entende-se que o acórdão recorrido é regular e válido e, no mérito, à míngua de novos elementos aptos a modificar os fundamentos daquele julgado, há que ser negado provimento aos recursos.
8.2.   Registre-se, por fim, que o recorrente requer a realização de sustentação oral por ocasião do julgamento deste recurso de reconsideração (peça 77, p. 9) , cabendo o seu deferimento nos termos do art. 168 do RI/TCU. A notificação da parte acerca do deferimento de seu pedido deve ser realizada por meio da publicação das pautas das sessões na imprensa oficial ou portal do Tribunal na internet e em excerto do Boletim do Tribunal de Contas da União, nos termos do art. 3º da Portaria TCU 239/2000 c/c art. 141, § 4º, do RITCU.
PROPOSTA DE ENCAMINHAMENTO
9.	Diante do exposto, com fundamento nos artigos 32, inciso I, 33 da Lei 8.443/1992, submetem-se os autos à consideração superior, propondo-se:
a)	conhecer do recurso e, no mérito, negar-lhe provimento; 
b)	deferir o pedido de sustentação oral, nos termos do art. 168 do RI/TCU, devendo a parte ser notificada nos moldes previstos no art. 3º da Portaria TCU 239/2000 c/c art. 141, § 4º, do RITCU;
c)	comunicar ao recorrente e aos demais interessados, a deliberação que vier a ser proferida por esta Corte."
É o Relatório.

Fabio Jose Augustin (7.673/OAB-SC) e outros, representando Osni José Schroeder.

Procurador Sergio Ricardo Costa Caribé.

TOMADA DE CONTAS ESPECIAL. CONVÊNIO. CONTAS IRREGULARES. DÉBITO. MULTA. RECURSO DE RECONSIDERAÇÃO. CONHECIMENTO. RESPONSABILIDADE ATRIBUÍDA AO ORA RECORRENTE. OBSERVÂNCIA AOS PRINCÍPIOS DO CONTRADITÓRIO E DA AMPLA DEFESA. ALEGAÇÕES INAPTAS A AFASTAR AS IRREGULARIDADES IDENTIFICADAS. NÃO PROVIMENTO.

TOMADA DE CONTAS ESPECIAL (TCE)

Secretaria de Recursos (SERUR); Secretaria de Controle Externo de Tomada de Contas Especial (SecexTCE).

Primeiramente, ressalto que atuo no presente processo por força do art. 154, inciso I, do RITCU c/c os arts. 21 e 22 da Resolução-TCU 175/2005 e que o presente recurso de reconsideração pode ser conhecido, nos termos dos artigos 32, inciso I, e 33 da Lei 8.443/1992, c/c o artigo 285 do RI/TCU.
2.	Trata-se de Tomada de Contas Especial instaurada pelo então Ministério do Desenvolvimento Social e Agrário (MDSA) , em desfavor do Sr. Osni José Schroeder, ex-prefeito do Município de Rio Negrinho/SC, em razão da impugnação parcial de despesas do Convênio 4/2010/SESAN - Siconv 732275/2010 (peça 1, p. 44-66) , celebrado entre o antigo Ministério do Desenvolvimento Social e Combate à Fome (MDS) e o Município de Rio Negrinho/SC, no valor de R$ 215.515,81 (peça 1, p. 50) , sendo R$ 210.191,01 à conta do concedente e R$ 5.324,80 referentes à contrapartida. 
3.	O ajuste teve vigência de 30/6/2010 a 30/11/2011 e teve como objeto o apoio à implantação de feira popular no Município de Rio Negrinho/SC, visando à comercialização direta de produtos de agricultores familiares, urbanos e periurbanos, para a melhoria da renda do produtor, maior disponibilidade de alimentos saudáveis e de baixo custo para a população e dinamização da economia local pela geração de empregos e maior circulação de mercadorias, a fim de estimular a diversificação da produção, promovendo a inclusão das famílias e atuando como mecanismo de controle e redução de preços de alimentos básicos, além de aumentar o conhecimento técnico dos agricultores por meio da capacitação, fortalecendo seu potencial empreendedor. 
4.	Como o responsável não atendeu à notificação referente à pendência na prestação do contas do convênio e devido ao não saneamento das irregularidades apontadas pelo concedente, e da não devolução dos recursos, instaurou-se Tomada de Contas Especial (peça 6, p. 46-54) . Segundo o relatório de TCE, os fatos apurados no processo indicaram a ocorrência de prejuízo ao Erário oriundo da impugnação de despesas em razão da execução parcial das metas/etapas (participação de 24 beneficiários dos 49 previstos e materiais adquiridos e não utilizados no objeto do convênio) .
5.	O Sr. Osni foi devidamente citado por este Tribunal (peças 44 e 45) e sua alegações de defesa apresentadas (peças 58 e 59) e analisadas, proferindo este Tribunal o Acórdão 8708/2019-TCU-Segunda Câmara (rel. Min. André Luiz de Carvalho) , por meio do qual o responsável teve suas contas julgadas irregulares  e foi condenado em débito, além de ter sido apenado com a multa prevista no art. 57 da Lei 8.443/92 no valor de R$ 30 mil. 
6.	O débito apurado decorreu da ausência de comprovação de aquisição de 25 barracas, 5 freezers vertical 500 litros, 25 balanças digitais, 2 lavadoras de alta pressão, 56 mesas plásticas, 224 cadeiras plásticas, 747,65 caixas plásticas de transporte de verduras bem como da realização de 32 horas aula do curso de agroecologia. Além disso, somente 24 pequenos agricultores teriam sido atendidos pelo ajuste, de um total previsto de 49 agricultores familiares, com o quantitativo de equipamentos e materiais de consumo calculados a partir dessa premissa.
7.	Nesta etapa processual o recorrente comparece aos autos, em seu recurso de reconsideração à peça 77 alegando, em síntese, que: (i) a visita in loco realizada pelo MDS em 2011 teria comprovado que a feira estava em pleno funcionamento e que funciona com sucesso até hoje; (ii) os agricultores que desistiram do projeto foram substituídos e que estaria sendo punido por mero detalhe administrativo (a substituição) ; (iii) os trâmites burocráticos para a celebração de convênios são realizados por departamento específico; (iv) era impossível devolver os equipamentos já comprados à União após a desistência de parte dos agricultores; (v) jamais houve má-fé ou dolo; (vi) cumpriu todos os objetivos, tendo adquirido por licitação pública e pago todos os equipamentos e que todos foram entregues aos agricultores cadastrados; (vii) não foi respeitado o princípio do contraditório e que, por isso, a TCE não teria valor legal, já que o prefeito sucessor não permitiu acesso à documentação necessária para comprovar a boa e regular aplicação de recursos.
8. 	Em sua análise (peça 91) , a Serur menciona que o recorrente apenas expõe novamente os argumentos utilizados nas alegações de defesa, todos já enfrentados com clareza na instrução da SecexTCE à peça 61, a qual embasou o acórdão recorrido: 
"41. Cumpre ressaltar que o responsável considera que está sendo punido por um detalhe meramente administrativo, ou seja, a substituição dos agricultores e a entrega dos bens e equipamentos a esses ´novos´ ou ´outros´ produtores rurais. Tal alegação não pode prosperar pois deve ficar demonstrado o nexo de causalidade entre os recursos repassados e sua aplicação no objeto conveniado.
 (...) 
44. No que tange à alegação de ausência de responsabilidade pelo fato de ter havido substituição dos agricultores por meio da Secretaria de Agricultura do Município de Rio Negrinho, sem sua participação ou conhecimento, cumpre informar que fazer tal afirmativa é desconhecer os princípios da competência e da responsabilidade. A competência é delegável, a responsabilidade, não, conforme se verifica em trecho extraído do voto exarado no TC Processo 008.989/2016-8 (Acórdão 170/2018-TCU-Plenário) : Diversos julgados desta Corte de Contas deixaram consignado que a delegação de competência não implica delegação de responsabilidade, competindo ao gestor delegante a fiscalização dos atos de seus subordinados, especialmente em situações nas quais, pela importância do objeto e materialidade dos recursos envolvidos, a necessidade de supervisão não pode ser subestimada.
 (...) 
46. Cumpre informar, em relação à necessidade de supervisão, que o próprio termo do Convênio 4/2010/SESAN (peça 1, p. 44-66) já a previa, conforme se constata do Subitem 2.2.11 da Cláusula Segunda do referido ajuste: 2.2.11 supervisionar e coordenar, no seu âmbito, as ações que assegurem a implementação satisfatória do objeto deste Convênio."  (grifei) 
9.	Resta claro que o ex-prefeito, por ser signatário do convênio, mesmo delegando responsabilidades para um departamento específico da administração pública municipal, continuava responsável por sua correta celebração e execução. Tal é a jurisprudência deste Tribunal, conforme Acórdãos 2.059/2015 e 2.360/2015, ambos do Plenário e de relatoria do Ministro Benjamin Zymler, 10.463/2016-TCU- 2ª Câmara (rel. Min. André Luiz de Carvalho) e Acórdão 2457/2017-TCU-Plenário (rel. Min. José Múcio Monteiro) . Ademais, está claramente expresso no termo de convênio que era de responsabilidade do recorrente a supervisão e a coordenação das ações referentes ao ajuste. 
10.	Quanto ao argumento de cerceamento da defesa e violação ao princípio do contraditório a Serur apontou, em sua análise (peça 91, p. 6) que consta do Relatório precedente, que:
"6.3	Não é possível constatar, a partir dos elementos acostados aos autos, eventual obstrução ao pleno exercício da defesa, haja vista que em 8/5/2014 o concedente informou da necessidade de apresentação de informações e/ou documentos complementares à prestação de contas (peça 2, p. 21-26) . Ademais, em 9/4/2019 essa Corte de Contas, por meio do Ofício 1527/2019-TCU/SECEX-TCE (peças 44 e 45) , veio a citar validamente o responsável sobre os fatos inquinados de irregularidade na execução do Convênio 4/2010/Sesan.
6.4.	A presente TCE não foi instaurada pela prefeitura, mas pelo então Ministério do Desenvolvimento Social e Agrário diante da parcial impugnação dos dispêndios realizados em decorrência do convênio 4/2010/Sesan.
6.5.	As dificuldades originárias de rivalidade política não podem impedir o cumprimento do dever constitucional e legal de prestar contas. As dificuldades na obtenção dos documentos, derivadas de ordem política ou de eventual cerceamento de defesa, se não resolvidas com a administração municipal, devem, por meio de ação apropriada ao caso, ser levadas ao conhecimento do Poder Judiciário.
6.6.	O caso sob análise não se trata de mera formalidade, mas de responsabilidade pelo cargo que ocupava, além de exigências essenciais, que visavam viabilizar o controle sobre os recursos públicos geridos, imprescindíveis para o estabelecimento do nexo causal entre os recursos descentralizados e a implementação do objeto. Poderiam ser sanáveis, se o responsável demonstrasse a exata quantidade de beneficiários do programa, a real utilização dos materiais adquiridos no objeto do convênio, além do nexo de causalidade entre as despesas realizadas e os recursos federais geridos. 
6.7.	Frise-se que, ao receber os recursos o recorrente tinha ciência de que precisaria prestar contas, razão pela qual deveria ter se precavido. Nesse sentido, poderia ter mantido a documentação pertinente para tanto em seu poder ou ter prestado as contas até a data em que esteve à frente da municipalidade."  (grifei) 
11. 	Portanto, considero incabível a alegação do recorrente de que teria sido ferido o princípio do contraditório, pois o fato de não ter conseguido obter a documentação necessária para sanar suas pendências de prestação de contas devido a dificuldades políticas não pode ser utilizado para afastar sua responsabilidade no presente caso. O Sr. Osni, ao celebrar o convênio, tinha a consciência de que deveria prestar contas dos recursos repassados ao término da vigência do ajuste, que ocorreu em seu mandato. Poderia, pois, ter se municiado à época da documentação necessária ou acionado o Poder Judiciário, como mencionou a Unidade Técnica no item 6.5 de sua instrução, reproduzido acima, e como estabelece a Jurisprudência Selecionada desta Corte no Acórdão 1544/2008-TCU-Segunda Câmara (rel. Min. Aroldo Cedraz) :
"A falta de documentação fiscal, com os requisitos exigidos pela IN/STN nº 1/97, caracteriza ausência de nexo de causalidade entre a documentação de despesas efetuadas e o objeto de convênio. Não é suficiente arguir que o gestor sucessor não cede a documentação, sem que apresente comprovação ou ingresso ao Judiciário exigindo esses documentos". (grifei) 
12. 	No que pertine aos argumentos relacionados à execução do convênio, a Unidade Instrutiva, em sua instrução à peça 91, ressalta o fato de que o recorrente não apresentou argumentos novos, capazes de alterar o entendimento desta Corte manifestado no acórdão recorrido e destaca trechos da instrução da SecexTCE (peça 61) , onde as alegações do recorrente já foram convenientemente refutadas :
"32. Foram juntados aos autos, dentre outros documentos, notas fiscais, empenhos e comprovantes de pagamentos referentes à totalidade de produtos e equipamentos adquiridos com recursos do convênio, a fim de comprovar que todos os itens foram adquiridos, entregues e pagos com recurso do convênio (peças 58-59) . 
33. Contudo, as notas fiscais anexadas aos autos (peça 56, p. 3, peça 57, p. 4, peça 49, p. 3, peça 55, p. 3, peça 53, p. 4, peça 50, p. 2, peça 52, p. 4 e 10, peça 51, p. 4, peça 59, p. 12 e peça 48, p. 2) não devem ser consideradas como novos elementos de prova, haja vista que tais documentos já serviram de fundamento para a caracterização da irregularidade e o consequente dano ao Erário apurado pelo concedente, conforme se verifica na instrução anterior (peça 40, p. 5) . 
34. O cerne da questão relativa ao débito não é somente a comprovação da aquisição dos produtos e equipamentos, mas sim a conjugação desse fato com a efetiva utilização pela totalidade de beneficiários participantes do projeto, conforme amplamente discutido nos autos.
35. Conforme consta no Parecer Técnico 8/2010 (peça 1, p. 14) , o projeto previa o atendimento a 49 beneficiários diretos. 
36. Contudo, na Nota Técnica 16/2014-CGAUP/DEISP/SESAN/MDS (peça 8, p. 49-64, e peça 2, p. 1-7) foi relatado, em relação à documentação física, que o convenente havia apresentado como beneficiários à época apenas 24 pessoas, sendo atingido apenas 49% dos objetivos previstos no convênio, que previa a participação de 49 beneficiários. Foi relatado ainda que diante daquele cenário, no qual a aquisição dos materiais permanentes e de consumo previstos no plano de trabalho satisfariam a necessidade dos 24 beneficiários atendidos, cabia ao convenente esclarecer o motivo da aquisição adicional de freezers, mesas plásticas, cadeiras plásticas e caixas plásticas, e se os mesmos estavam sendo efetivamente aplicados no objeto do convênio, ou seja, na feira. 
37. Em relação a esse fato, o responsável apresentou justificativa (peça 2, p. 27-45) , informando que todos os materiais adquiridos eram, até dezembro de 2012, utilizados no objeto do convênio, e que da previsão inicial de 49 agricultores beneficiários, houve desistências em razão da demora na liberação dos recursos, restando somente 24. 
38. Conforme relatado na instrução anterior (peça 40, p. 2) , em 4/8/2015 foi elaborado o Parecer Técnico 28/2015-CGAUP/DEISP/SESAN/MDS (peça 2, p. 51-60, e peça 3, p. 1-5) , contendo o resultado da análise da prestação de contas final do convênio, tendo sido constatado que a execução do convênio ocorreu com a participação de 24 beneficiários (peça 2, p. 58-59) , considerando que houve divergência acerca das informações prestadas acerca desse quantitativo, que o relatório de visita (peça 1, p. 94-98) não informou o referido quantitativo, e que foram apresentados relatórios de beneficiários. 
39. Constata-se, pelo exposto, que não havia sido comprovado até aquele momento a quantidade efetiva de agricultores beneficiários do projeto.
40. Nas alegações de defesa ora juntada aos autos o responsável informa que houve substituição dos agricultores beneficiários, mas não apresentou elementos comprobatórios acerca da quantidade efetiva de participantes do projeto. Como consequência, não se pode afirmar que houve aplicação da totalidade dos recursos do convênio.
 (...) 
42. Em relação à aquisição dos freezers e das lavadoras de alta pressão, foi alegado apenas que os documentos juntados aos autos comprovam tais aquisições. Entretanto, conforme consta relatado na instrução anterior (peça 40, p. 2) e com base no Parecer Técnico 28/2015-CGAUP/DEISP/SESAN/MDS (peça 2, p. 51-60, e peça 3, p. 1-5) em nenhum momento foi possível verificar a utilização das lavadoras de alta pressão adquiridas (não foi apresentado pelo convenente qualquer indício de sua utilização para atender ao público do convênio) e não foi demonstrada a utilização dos freezers na feira (sendo nítida a utilização de caixas de isopor para conservação de produtos, não havendo notícia de como eram utilizados os outros freezers) . Portanto, a presente irregularidade não deve ser afastada. 
43. Em relação ao curso de agroecologia foi anexada documentação a fim de comprovar sua realização (peça 48) . Entretanto, o convenente não comprovou a realização das 40 horas/aula, haja vista que não apresentou as listas de presença, meio pelo qual foram comprovadas as oito horas/aula para 25 participantes, conforme relatado no item 8, subitem d.7, da instrução anterior (peça 40) . Portanto, o responsável também não logrou êxito em afastar essa irregularidade."  (grifei) 
13.	Verifico que o responsável não traz aos autos a necessária documentação que demonstre:
a) 	que o ajuste beneficiou, efetivamente, 49 agricultores;
b) 	a efetiva utilização das lavadoras de alta pressão e dos freezers no objeto do convênio;
c) 	a presença de 49 alunos em 40 horas/aula no curso de agroecologia.
14.	Nesse sentido, destaco trecho do parecer do Procurador Sérgio Caribé (peça 93) :
"4.	Conforme já afirmei nestes autos (peça 64) , conquanto o ex-prefeito alegue ter sido punido "por um detalhe meramente administrativo, ou seja, a substituição dos agricultores..." (peça 77, p. 4) , fato é que não restou comprovado que o projeto da feira popular teria alcançado o quantitativo inicialmente previsto de 49 (quarenta e nove) beneficiários. O quantitativo de 24 (vinte e quatro) beneficiários foi apurado por meio de inferências do Ministério do Desenvolvimento Social e Combate à Fome a partir de documentos com informações divergentes (peça 2, p. 58-59) , porquanto "não havia sido comprovado até aquele momento a quantidade efetiva de agricultores beneficiários do projeto", segundo concluído pela unidade técnica (peça 61, p. 8) . 
5.	Ocorre que, como bem destacado pelo relator a quo, para além de indicar o alcance dos objetivos do convênio, o quantitativo de beneficiários serviu de parâmetro para a aquisição de diversos materiais no âmbito do convênio, a exemplo de barracas tipo tenda, balanças digitais, mesas, cadeiras e caixas plásticas, lixeiras e uniformes para os feirantes. Portanto, não bastasse o extravio de diversos itens, muitos desses materiais foram adquiridos em quantidade bem superior à que seria necessária para atender apenas 24 (vinte e quatro) beneficiários. 
6.	Ainda assim, após a inauguração da feira em 4/12/2010, supostamente "com apenas 22 (vinte e dois) beneficiários", mesmo diante da possibilidade de não se alcançar o número de beneficiários incialmente previsto, o ex-prefeito solicitou, em 24/2/2011, "a ampliação do Plano de Trabalho do termo do convênio (...) " por considerar necessária "a aquisição de mais 04 freezers, 50 mesas plásticas quadradas, 200 cadeiras plásticas e 500 caixas plásticas para legumes e verduras 60 lts.", no que foi atendido (peças 1, p. 58 e 76, e 2, p. 57) ."  (grifei) 
15.	Ademais, a alegação de que a visita técnica identificou o pleno funcionamento da feira não é suficiente para atestar a plena execução do ajuste, pois o relatório não informou o quantitativo de beneficiários que estava na feira na ocasião, enquanto que há outros dois documentos oficiais do MDS, a Nota Técnica 16/2014-CGAUP/DEISP/SESAN/MDS (peça 8, p. 49-64, e peça 2, p. 1-7) e o Parecer Técnico 28/2015-CGAUP/DEISP/SESAN/MDS (peça 2, p. 51-60, e peça 3, p. 1-5) , que atestam a comprovação da existência de apenas 24 beneficiários, de um total previsto de 49.
16.	No que tange ao argumento de que seria impossível devolver a União o material já adquirido, o próprio recorrente afirma que os beneficiários que desistiram teriam sido substituídos. Ora, bastaria que o Sr. Osni comprovasse a existência da totalidade dos 49 beneficiários e o uso efetivo do material adquirido, que suas contas poderiam ser julgadas regulares com ressalva. ´
17.	Além disso, caso realmente a substituição dos agricultores se tornasse impossível, poderia vender os equipamentos e retornar os recursos respectivos para a União. Cabe relembrar que é da responsabilidade do convenente o ônus pela comprovação da boa e regular aplicação dos recursos públicos. Tal é o entendimento da jurisprudência consolidada deste Tribunal, conforme Acórdão 6889/2020-TCU-Segunda Câmara (rel. Min. Marcos Bemquerer) , 6.878/2020-TCU-2ª Câmara (rel. Min. Aroldo Cedraz) , 1.628/2020-TCU-Plenário (rel. Min. Augusto Nardes) e 7.612/2015 - 1ª Câmara (rel. Min. Walton Alencar Rodrigues) .
18.	No que se refere à inexistência de dolo ou de má-fé, ressalto que a responsabilidade dos jurisdicionados perante o TCU é de natureza subjetiva, caracterizada mediante a presença de simples culpa stricto sensu, sendo desnecessária a caracterização de conduta dolosa ou má-fé do gestor para que este seja responsabilizado, conforme estabelece o Acórdão 9004/2018-TCU-Primeira Câmara (rel. Min. Bruno Dantas) .
19.	Portanto, adiro integralmente à proposta da Unidade Técnica, cujos argumentos adoto como razão de decidir, em adição a meus comentários realizados acima. Proponho, então, conhecer o recurso de reconsideração interposto pelo Sr. Osni José Schroeder, ex-prefeito do Município de Rio Negrinho/SC, para, no mérito, negar-lhe provimento.
	Diante do exposto, VOTO no sentido de que o Tribunal adote a deliberação que ora submeto a este Colegiado.
TCU, Sala das Sessões Ministro Luciano Brandão Alves de Souza, em 28 de julho de 2020.
RAIMUNDO CARREIRO 
Relator